臺灣新北地方法院民事判決
110年度訴字第3169號
原      告  洪柯貞  
訴訟代理人  陳仲豪律師
複  代理人  陳力銓律師
被      告  臺灣中小企業行股份有限公司   

法定代理人  林謙浩  
訴訟代理人  胡博森  
            許哲真  
            林易    
上列當事人間債務人異議之訴事件，經本院於民國111年9月8日
言詞辯論終結，判決如下：
    主   文
一、本院110年度司執字第144450號強制執事件，逾附表一編號2
    部分，對原告所為之強制執行程序，應予撤銷。
二、確認被告對原告如附表一編號1所示債權之請求權不存在。
三、原告其餘之訴駁回。
四、訴訟費用由被告負擔百分之23，餘由原告負擔。
　  事實及理由
壹、程序方面：
    按不變更訴訟標的，而補充或更正事實上或法律上之陳述者
    ，非為訴之變更或追加，民事訴訟法第256條定有明文。查
    原告起訴時第2項聲明為：確認被告對原告如附表一所示債
    權(下稱系爭債權)不存在(本院卷第9、11頁)；嗣於民國111
    年9月8日當庭補充該項聲明為：確認被告對原告系爭債權、
    請求權不存在（本院卷第151頁），核與前開規定相符，非
    為訴之變更、追加。
貳、實體方面：
一、原告主張：被告持本院81年度民執字第1465號債權憑證(下
    稱甲債權憑證，所示債權如附表一編號1)及82年度民執字第
    3953號債權憑證(下稱乙債權憑證，所載債權如附表一編號2
    )為執行名義，主張對原告等人有系爭債權，對原告財產聲
    請強制執行，經本院以110年度司執字第144450號強制執行
    事件受理(下稱系爭執行事件)，經本院於110月12月1日核發
    扣押命令，禁止原告收取訴外人中華郵政股份有限公司樹林
    鎮前街郵局、聯邦商業銀行股份有限公司樹林分公司之存款
    債權或為其他處分，原告所有如附表二之不動產亦遭查封登
    記。惟系爭債權乃因訴外人開盛工業股份有限公司(下稱開
    盛公司)曾向被告借款，並由原告擔任保證人所生，原告當
    時提供所有之新北市○○區○○段○○○段00000地號土地(重測後
    為新北市○○區○○段00地號土地)設定最高限額抵押權予被告
    ，但原告已向被告還款新台幣（下同）450萬元，業已清償
    借款相關債務完畢，被告並於78年8月15日開立債務清償證
    明書給原告，載明抵押權人即被告證明原告所擔保之債務業
    已全部清償，被告同意就前開土地所為之本金最高限額抵押
    權利全部塗銷，且被告長達30、40年亦未曾向原告請求還款
    ，是系爭債權應不存在。又甲債權憑證所憑換發之執行名義
    為臺灣臺北地方法院(下稱臺北地院)74年度訴字第588號判
    決、74年度促字第8477號支付命令；乙債權憑證所憑換發之
    執行名義為臺北地院81年度訴字第720號判決，但原告從未
    接獲相關開庭通知，前開判決均係一造辯論，送達應不合法
    。另縱認原告未清償全部債務，甲債權憑證係於81年5月8日
    核發，被告遲至96年9月19日始聲請強制執行；乙債權憑證
    無明確核發日期，被告於97年2月18日始聲請強制執行，應
    已罹於15年時效，原告自得拒絕給付。被告自不得對原告聲
    請強制執行。爰依強制執行法第14條規定提起本件訴訟等語
    。並聲明：（一）本院系爭執行事件之強制執行程序應予撤
    銷。（二）確認被告對原告系爭債權、請求權不存在。
二、被告則以：開盛公司於73年間向被告借款，並邀原告、訴外
    人鄭龍年(已歿)、洪建一、洪健福、魏媛容、洪建旂、洪宗
    燦為連帶保證人，借款包括：①中期擔保放款660萬元，借款
    期間73年3月28日起至74年3月16日止；②短期放款18萬元、7
    2萬元，借款期間均自73年2月13日起至73年8月13日止；③中
    期放款500萬元，借款期間73年3月26日起至76年3月26日止
    ，合計借款共1,250萬元。被告於74年間先就②借款取得臺北
    地院74年度訴字第588號判決及確定證明書，再於81年間換
    發甲債權憑證；而原告於78年6月向被告償還50萬元，再於
    同年7月15日償還400萬元，經被告同意核發債務清償證明書
    塗銷本金最高限額420萬元之抵押權，但該證明書所謂擔保
    之債務全部清償，係指於抵押權設定金額內之債務全部清償
    ，並非指原告就應負連帶保證之債務已全部清償，實務上常
    見債務人和銀行協商清償最高限額扺押權設定金額後，再自
    行將不動產出售避免法拍，如此較有利於債務人，且被告可
    優先受償金額本限於最高限額抵押權設定金額內，故原告還
    款450萬元，被告即同意塗銷本金最高限額420萬元之抵押權
    。而原告還款450萬元後，經被告沖償①③部分借款，尚不足2
    ,948,055元，被告復於81年間就不足金額取得臺北地院81年
    度訴字第720號判決及確定證明書，並於82年間換發乙債權
    憑證。另原告曾於99年8月12日向被告申請開盛公司債務資
    料，難認其對於借款債務未清償一無所知，其主張系爭債權
    不存在並無理由。此外，甲債權憑證係於81年5月8日核發，
    被告後於96年9月19日、99年10月28日、104年10月22日及10
    5年11月14日聲請強制執行，就時效問題無意見，乙債權憑
    證係於82年7月14日核發，被告於97年2月18日、99年10月28
    日、104年10月22日及105年11月14日聲請強制執行，並未罹
    於民法第125條所定15年時效等語，資為抗辯。並為答辯聲
    明：原告之訴駁回。　
三、查被告持本院81年度民執字第1465號即甲債權憑證(所示債
    權如附表一編號1)及82年度民執字第3953號乙債權憑證(所
    示債權如附表一編號2)為執行名義，主張對原告等人有系爭
    債權、聲請對原告中華郵政股份有限公司樹林鎮前街郵局、
    聯邦商業銀行股份有限公司樹林分公司之存款債權，以及原
    告所有如附表二所示不動產強制執行，經本院以系爭執行事
    件受理，嗣原告聲請取得本院111年度聲字第154號裁定，准
    原告供擔保後，系爭執行事件於本件訴訟判決確定或終結前
    應暫予停止，原告已供擔保聲請停止執行，是系爭執行事件
    強制執行程序尚未終結等情，為兩造所不爭執，且經本院調
    取系爭執行事件卷宗核閱無訛，堪以認定。
四、原告主張其擔任開盛公司向被告借款之保證人，但於78年8
    月15日以前已向被告還款450萬元而清償全部債務，臺北地
    院74年度訴字第588號、81年度訴字第720號判決送達皆不合
    法，系爭債權應不存在，且被告取得甲、乙債權憑證後逾15
    年始聲請強制執行，系爭債權之請求權應不存在，系爭執行
    事件強制執行程序應予撤銷等語，然為被告所否認，並以前
    詞置辯。經查：
(一)開盛公司於73年間向被告借款，並邀原告、鄭龍年(已歿)、
    洪建一、洪健福、魏媛容、洪建旂、洪宗燦為連帶保證人，
    借款包括①中期擔保放款660萬元，借款期間73年3月28日起
    至74年3月16日止；②短期放款18萬元、72萬元，借款期間均
    自73年2月13日起至73年8月13日止；③中期放款500萬元，借
    款期間73年3月26日起至76年3月26日止。而被告於74年間先
    就②借款起訴，經臺北地院於74年3月6日以74年度訴字第588
    號判決原告與開盛公司、鄭龍年、洪建一、洪健福、魏媛容
    、洪建旂應連帶給付被告如附表一編號1所示之本金、利息
    、違約金，並於74年6月5日核發判決確定證明書；被告復於
    74年間聲請支付命令，經臺北地院於74年11月2日以74年度
    促字第8477號支付命令命洪宗燦應向被告連帶清償如附表一
    編號1所示之本金、利息、違約金，並於75年7月25日核發支
    付命令確定證明書，被告嗣向本院聲請強制執行僅受償執行
    費用3,000元，經本院於81年5月8日核發甲債權憑證，被告
    後於96年9月19日、99年10月28日、104年10月22日及105年1
    1月14日聲請強制執行均無結果，此有被告提出之本票、借
    據、臺北地院74年度訴字第588號判決、74年度促字第8477
    號支付命令、民事判決與支付命令確定證明書、甲債權憑證
    及繼續執行紀錄表可參(本院卷第63、65、79-81、137-145
    頁)。被告於81年間就①③部分借款起訴，經臺北地院81年度
    訴字第720號判決原告與開盛公司、鄭龍年、洪建一、洪健
    福、魏媛容、洪建旂應連帶給付被告如附表一編號2所示之
    本金、利息、違約金確定，被告嗣向本院聲請強制執行全未
    受償，經本院於82年7月14日核發乙債權憑證，被告後於97
    年2月18日、99年10月28日、104年10月22日及105年11月14
    日聲請強制執行均無結果，則有被告提出之借據、綜合輔導
    貸款契約、乙債權憑證及繼續執行紀錄表可查(本院卷第61
    、67-71、75-77頁，系爭執行事件卷第23、24頁)，此等事
    實應堪認定。原告雖主張臺北地院74年度訴字第588號判決
    、81年度訴字第720號判決送達皆不合法，然原告並未提起
    再審之訴(本院卷第135頁)，則前開確定判決未經廢棄，其
    所生既判力等應仍存在。
(二)關於原告請求確認系爭債權、請求權不存在部分：
  1.按確認之訴，非原告有即受確認判決之法律上利益者，不得
    提起，民事訴訟法第247條第1 項定有明文。所謂即受確認
    判決之法律上利益，係指法律關係之存否不明確，原告主觀
    上認其在法律上之地位有不安之狀態存在，且此種不安之狀
    態，能以確認判決將之除去者而言，若縱經法院判決確認，
    亦不能除去其不安之狀態者，即難認有受確認判決之法律上
    利益。
  2.原告主張其於78年8月15日以前已向被告還款450萬元而清償
    全部債務，附表一編號2所示債權應不存在。然臺北地院業
    以81年度訴字第720號判決原告與開盛公司、鄭龍年、洪建
    一、洪健福、魏媛容、洪建旂應連帶給付被告如附表一編號
    2所示之本金、利息、違約金確定，被告嗣向本院聲請強制
    執行全未受償，經本院於82年7月14日核發乙債權憑證，被
    告復持乙債權憑證向本院聲請強制執行，經本院以系爭執行
    事件受理等情，業如前述。而原告主張其於78年8月15日以
    前向被告還款450萬元而清償全部債務等語，顯為該案事實
    審言詞辯論終結前所得提出之防禦方法，原告倘欲除去該確
    定判決之執行力，應就該確定判決提起再審之訴，無從藉由
    提起確認附表一編號2所示債權不存在之訴加以除去，是原
    告就附表一編號2所示債權提起確認之訴，難謂有確認利益
    。至原告主張其於78年8月15日以前向被告還款450萬元而清
    償全部債務，附表一編號1所示債權不存在，且被告取得甲
    、乙債權憑證後逾15年始聲請強制執行，系爭債權之請求權
    應不存在等語，為被告所否認，而被告對原告如附表一編號
    1所示債權、系爭債權之請求權存在與否，影響被告可否對
    原告繼續強制執行，致原告在法律上地位有不安之狀態存在
    ，而此種不安狀態能經法院以確認判決除去，依前揭說明，
    原告就此部分提起確認之訴，應認有確認利益。
　3.觀諸原告提出被告北一區區域中心函、抵押權設定契約書、
    新舊地建號查詢資料、債務清償證明書等件(本院卷第29-43
    頁)，固可證原告曾將其所有重測前之新北市○○區○○段○○○段
    00000地號土地及同段17341、17342、17343、17344建號建
    物設定本金最高限額420萬元之抵押權予被告，以擔保開盛
    公司對被告在本金最高限額420萬元以內，過去、現在及將
    來所負之借據、票據、保證等以及其利息、遲延利息、違約
    金等債務，而被告事後曾核發債務清償證明書予原告，其上
    記載「中華民國71年9月7日經地政事務所收件71板登字第68
    424號登記本金最高限額新臺幣420萬元正在案。茲以所擔保
    之債務已全部清償，抵押權人同意就前述登記權利聲明全部
    塗銷」。惟被告抗辯原告於78年間向被告償還450萬元，被
    告核發該證明書所謂擔保之債務全部清償，係指於抵押權設
    定金額內之債務全部清償，並非指原告就應負連帶保證之債
    務已全部清償，經被告就原告還款沖償①③部分借款，尚不足
    2,948,055元，被告於81年間就不足金額取得臺北地院81年
    度訴字第720號判決及確定證明書，並於82年間換發乙債權
    憑證等語。本院審酌如上①②③借款合計為1,250萬元，扣除原
    告償還之450萬元後餘額仍高達800萬元，原告並未就餘額已
    全數清償乙節舉證以實其說，可見被告辯稱就原告還款沖償
    ①③借款尚有不足等語，並非無據。且最高限額抵押權者雖係
    擔保債權人對債務人一定範圍內之不特定債權，但抵押權人
    僅在最高限額設定金額範圍內有優先受償之權，就超過部分
    即與普通債權人無異、並無優先受償之權，是被告於原告償
    還450萬元即超過最高限額抵押權設定金額420萬後，同意核
    發前開債務清償證明書給原告，應屬合理，尚難僅憑前開債
    務清償證明書，即認附表一編號1之債權，業經原告清償而
    不存在。　
  4.按請求權，因十五年間不行使而消滅。但法律所定期間較短
    者，依其規定，民法第125條定有明文。次按消滅時效因開
    始執行行為或聲請強制執行而中斷；時效中斷者，自中斷之
    事由終止時，重行起算，民法第129條第2項第5款、第137條
    第1項分別定有明文。查本院於81年5月8日核發甲債權憑證
    ，被告於96年9月19日、99年10月28日、104年10月22日及10
    5年11月14日聲請強制執行；而本院於82年7月14日核發乙債
    權憑證，被告於97年2月18日、99年10月28日、104年10月22
    日及105年11月14日聲請強制執行，業如前述，可見被告就
    乙債權憑證即附表一編號2所示債權，均有於15年內聲請強
    制執行，依上開規定，即生中斷時效之效果，無時效完成情
    形，然被告就甲債權證即附表一編號1所示債權，於96年9月
    19日始聲請強制執行，應已逾15年，時效應已完成，則原告
    主張附表一編號1所示債權之請求權已罹於時效消滅而不存
    在等語，應屬有據。　　　
(三)原告請求撤銷系爭執行事件強制執行程序部分：
　1.按執行名義成立後，如有消滅或妨礙債權人請求之事由發生
    ，債務人得於強制執行程序終結前，向執行法院對債權人提
    起異議之訴。如以裁判為執行名義時，其為異議原因之事實
    發生在前訴訟言詞辯論終結後者，亦得主張之，強制執行法
    第14條第1項定有明文。又所謂有消滅債權人請求之事由，
    係指足以使執行名義之請求權及執行力消滅之原因事實而言
    ；所謂消滅債權人請求之事由，例如清償、提存、抵銷、免
    除、混同、債權讓與、債務承擔、更改、消滅時效完成、解
    除條件成就、契約解除或撤銷、另訂和解契約，或其他類此
    之情形（最高法院98年度台上字第1899號判決意旨參照）。
    準此，如以裁判為執行名義時，債務人所主張消滅或妨礙債
    權人請求之事由，須係發生在執行名義成立之後者始得為之
    ，若主張之事由在執行名義成立之前即已存在，則為執行名
    義之裁判，縱有未當，亦非異議之訴所能救濟，亦即如係以
    裁判為執行名義時，其為異議原因之事實發生在前訴訟言詞
    辯論終結前者，縱該為執行名義之裁判有何不當，亦與異議
    之訴之要件不符，自不得提起（最高法院97年度台上字第26
    53號、104年度台上字第538號判決意旨參照）
  2.原告主張附表一編號2所示債權，因其於78年8月15日以前向
    被告償還450萬元而清償云云，為臺北地院81年度訴字第720
    號事件言詞辯論終結前所發生，已如前述，揆諸前開說明，
    自非債務人異議之訴所能救濟。又承前所述，原告主張附表
    一編號1所示債權不存在、附表一編號2所示債權之請求權不
    存在，雖不可採，惟附表一編號1所示債權請求權已罹於時
    效，且經原告拒絕給付，則原告請求撤銷系爭執行事件，逾
    附表一編號2部分，對原告所為之強制執行程序，為有理由
    ，逾此範圍之請求，尚屬無據。　　
五、綜上所述，原告依強制執行法第14條第1項規定，請求確認
    附表一編號1所示債權之請求權不存在，及撤銷系爭執行事
    件，逾附表一編號2部分，對原告所為之強制執行程序，為
    有理由，逾此部分之請求，則無理由，不應准許。　　
六、本件事證已臻明確，兩造其餘攻擊防禦方法及舉證，經核與
    判決結果均無影響，爰不另一一論述，併此敘明。
七、訴訟費用負擔之依據：民事訴訟法第79條。
中　　華　　民　　國　　111 　年　　10　　月　　28　　日
                  民事第四庭  法  官  許品逸
以上正本係照原本作成。
如對本判決上訴，須於判決送達後20日內向本院提出上訴狀。如
委任律師提起上訴者，應一併繳納上訴審裁判費。
中　　華　　民　　國　　111 　年　　11　　月　　4 　　日
                              書記官  邱雅珍
附表一：
編號 滯欠本金金額(新台幣) 利率 利息計算期間 違約金計算方式 執行名義  1 900,000元 10.25% 自73年6月13日起至清償日止，按左開利率計算。 自73年6月13日起至清償日止，逾期在6個月內者，按左開利率10%計算，逾期超過6個月者，按左開利率20%計算。 本院81年度民執字第1465號  2 2,948,055元 7.5% 自73年11月27日起至清償日止，按左開利率計算。 自73年11月27日起至清償日止，逾期在6個月內者，按左開利率20%計算，逾期超過6個月者，按左開利率20%計算。 本院82年度民執字第3953號 合計 3,848,055元     

附表二：
編號               土地坐落       面   積 權利範圍  縣市 鄉鎮市區 段 小段 地號 平 方 公 尺  1 新北市 樹林區 慈恩段  74 241.72 1/4 2 新北市 樹林區 慈恩段  75 17.1 全部 

編號 建號 基地座落 建物門牌 建築材料 房屋樓層 建築面積(平方公尺)  權利範圍       樓層面積合計    附屬建物主要建材及用途  1 465 慈恩段74地號 國凱街50巷1弄9號2樓 鋼筋混凝土 4層 二層85.4 陽台19.72 全部